ACORDAO-COMPLETO-2356266

ACÓRDÃO 11490/2019 ATA 36/2019 - PRIMEIRA CÂMARA

VISTOS, relatados e discutidos estes autos de Tomada de Contas Especial instaurada pelo Ministério do Trabalho e Emprego em desfavor de Wellington Pacífico Campos Lima e Sildete Rodrigues de Araújo, em razão de irregularidades na execução física e financeira do Convênio 088/2007,
ACORDAM os Ministros do Tribunal de Contas da União, reunidos em sessão da Primeira Câmara, diante das razões expostas pelo relator, em:
9.1. acolher as alegações de defesa de Jimmy Diogo Silva Murça e Enoch Vinícius Campos de Lima, excluindo-os das presente relação processual
9.2. considerar revel Sildete Rodrigues de Araújo, com fundamento no art. 12, § 3º, da Lei 8.443/1992, dando-se prosseguimento ao processo;
9.3. julgar regulares com ressalva as contas de Sildete Rodrigues de Araújo, dando-lhe quitação, com fundamento nos arts. 1º, inciso I, 16, inciso II, 18 e 23, inciso II, da Lei 8.443/1992;
9.4. rejeitar as alegações de defesa de Wellington Pacífico Campos Lima;
9.5. julgar irregulares as contas de Wellington Pacífico Campos Lima, com fundamento nos arts. 1º, inciso I, 16, III, "b" e "c", 19 e 23, III, da Lei 8.443/1992, e condená-lo ao pagamento das quantias a seguir especificadas, com a fixação do prazo de quinze dias, a contar da notificação, para que comprove, perante o Tribunal (art. 214, inciso III, alínea "a", do Regimento Interno do TCU) , o recolhimento da dívida ao Tesouro Nacional, atualizada monetariamente e acrescida dos juros de mora, calculados a partir das datas discriminadas, até a data do recolhimento, na forma prevista na legislação em vigor:
	VALOR ORIGINAL (R$) 
	DATA DA OCORRÊNCIA

	115.500,00
	27/12/2007

	86.625,00
	10/6/2008

9.6. aplicar a Wellington Pacífico Campos Lima a multa individual prevista no art. 57 da Lei 8.443/1992, nos valor de R$ 300.000,00 (trezentos mil reais) , com a fixação do prazo de quinze dias, a contar da notificação, para comprovar, perante o Tribunal (art. 214, inciso III, alínea "a", do Regimento Interno) , o recolhimento da dívida ao Tesouro Nacional, atualizada monetariamente, desde a data do presente acórdão até a do efetivo recolhimento, se for paga após o vencimento, na forma da legislação em vigor;
9.7. autorizar a cobrança judicial das dívidas, caso não atendidas as notificações, nos termos do art. 28, II, da Lei 8.443/1992, c/c o art. 219, inciso II, do Regimento Interno do TCU;
9.8. fixar o prazo de 30 (trinta) dias, para que o Município de Jaíba/MG, promova a devolução ao Tesouro Nacional, nos termos da cláusula terceira, II, letra "dd", do Termo do Convênio MTE/SPPE 88/2007, do saldo no valor de R$ 4.999,50, atualizado monetariamente, a partir de 31/12/2008, até a data do efetivo recolhimento, na forma prevista na legislação em vigor;
9.9. dar ciência desta deliberação ao Procurador-Chefe da Procuradoria da República no Estado de Minas Gerais, nos termos do art. 16, § 3º, da Lei 8.443/1992 c/c o art. 209, § 7º, do Regimento Interno do TCU, para adoção das medidas que entender cabíveis;
9.10. dar ciência da deliberação ao Ministério do Trabalho e Emprego (MTE) e ao município de Jaíba-MG.

Tomada de contas especial instaurada em razão de irregularidades na execução física e financeira do Convênio 088/2007.

Primeira Câmara

Município de Jaíba - MG.

3. Interessados/Responsáveis:
3.1. Interessado: Secretaria de Políticas Públicas de Emprego (07.526.983/0022-78)
3.2. Responsáveis: Enoch Vinicius Campos de Lima (XXX.954.736-XX); Jimmy Diogo Silva Murca (XXX.005.526-XX); Sildete Rodrigues de Araújo (XXX.393.836-XX); Wellington Pacifico Campos de Lima (XXX.938.686-XX).

13.1. Ministros presentes: Bruno Dantas (na Presidência), Walton Alencar Rodrigues (Relator) e Vital do Rêgo.
13.2. Ministro-Substituto convocado: Augusto Sherman Cavalcanti.
13.3. Ministro-Substituto presente: Weder de Oliveira.

ACORDAO-COMPLETO-2465570

Acórdão 3251/2022 - Primeira Câmara

ACORDAO-COMPLETO-2389894

Acórdão de Relação 2595/2020 - Primeira Câmara

Acórdão de Relação

WALTON ALENCAR RODRIGUES

Trata-se de tomada de contas especial instaurada pelo Ministério do Trabalho e Emprego (MTE) , em desfavor de Wellington Pacífico Campos Lima (gestão 2005/2008) e Sildete Rodrigues de Araújo (gestão 2009/2012) , ex-prefeitos de Jaíba/MG, em razão de irregularidades na execução física e financeira do Convênio 088/2007, Siafi/Siconv 598.807 (peça 1, p. 81-94) .
Transcrevo a seguir a instrução da auditora (peça 99) , que contou com a anuência do Diretor (peça 90) :
"2.	O Município de Jaíba/MG celebrou com o Ministério do Trabalho e Emprego, em 17/12/2007, o Convênio 088/2007, Siafi/Siconv 598.807, cujo objeto contemplou o estabelecimento de cooperação técnica e financeira para execução de ações de qualificação social e profissional do Projeto "Juventude Cidadã" no âmbito do Programa Nacional de Estímulo ao Primeiro Emprego para os Jovens - PNPE, mediante a formação social e profissional dos jovens, aliada à vivência concreta da prestação de serviços voluntários à comunidade, possibilitando a sua inserção no mercado de trabalho. 
3.	Para esse intento, estabeleceu-se o valor total de R$ 513.187,50, cabendo ao concedente o repasse de R$ 498.750,00 e a parcela restante, de R$ 14.437,50, representou a contrapartida do Município de Jaíba/MG, consoante o disposto na cláusula quarta do aludido acordo.
4.	Os recursos federais foram repassados em duas parcelas, sendo R$ 115.500,00, mediante a ordem bancária 2007OB902494 (peça 1, p. 97) , de 26/12/2007, e R$ 86.625,00, mediante a ordem bancária 20080B900726 (peça 1, p. 143) , de 26/6/2008.
5.	O ajuste vigeu no período de 17/12/2007 a 30/6/2009 e previa a apresentação da prestação de contas até 29/8/2009 (peça 1, p. 93) .
6.	O Relatório do Tomador de Contas (peça 2, p. 118-140) apontou que o motivo de instauração da presente TCE foi a omissão no dever de prestar contas.
7.	O Relatório da Controladoria-Geral da União 198838/04, em seu item 2 (cf. Nota Informativa 257 do MTE, peça 1 - p. 172) , aponta as seguintes irregularidades relativamente ao convênio:
- ausência de pagamentos ao Serviço Nacional de Aprendizagem Industrial - SENAI e ao Serviço Social da Indústria - SESI por serviços prestados por essas entidades na execução do Projeto Juventude Cidadã no Município; 
- pagamento de valor integral de contrato à entidade executora (Instituto Data Lex) por serviços não prestados, conforme cheque 850002, emitido em 30/6/2008, Agência 4217-X, C/C 11.342-5, do Banco do Brasil, no valor de R$ 102.656,40; 
- subcontratação indevida dos direitos de prestação de serviços do contrato 012/2008 por parte da Sociedade Educativa de Janaúba - SOEDUCAR ao Serviço Nacional de Aprendizagem industrial - SENAI, ao Serviço Social da Indústria - SESI e ao Instituto Data Lex. 
8.	Conforme a instrução de peça 4, observou-se que os recursos federais foram repassados durante a gestão do Sr. Wellington Pacífico Campos de Lima, enquanto a prestação de contas deveria ter sido realizada durante a gestão do Sr. Sildete Rodrigues de Araújo. 
9.	De acordo com a instrução de peça 22, a partir dos elementos constantes dos autos, foi possível verificar que:
9.1 	os recursos repassados por força do Convênio 088/2007, Siafi/Siconv 598.807, foram gastos na gestão 2005/2008, sob responsabilidade do Sr. Wellington Pacifico Campos de Lima,
9.2 	o prazo para a apresentação da prestação de contas relativa ao ajuste expirou na gestão 2009/2012, de responsabilidade do Sr. Sildete Rodrigues de Araújo, e
9.3 	um terceiro administrador, Sr. Enoch Vinícius Campos de Lima, ocupante do cargo de prefeito nos períodos de 26/12/2013 a 31/8/2015 e 11/9/2015 a 29/12/2015, teria movimentado recursos do convênio - o qual encontrava-se expirado desde 30/6/2009.
10.	Submetidos os autos à apreciação da Controladoria-Geral da União, a SFC/CGU emitiu o Relatório de Auditoria 290/2016, no qual ratificou a decisão exarada pelo tomador de contas. Na mesma linha, as autoridades do órgão de controle interno emitiram o Certificado de Auditoria e o Parecer do Dirigente 290/2016, opinando pela irregularidade das contas. Em seguida, o Exmo. Ministro de Estado do Trabalho e Emprego Ronaldo Nogueira de Oliveira tomou conhecimento das conclusões contidas nos aludidos documentos e encaminhou o processo para este Tribunal, em 1/8/2016 (peça 2, p. 176-187) .
EXAME TÉCNICO
Diligência ao Banco do Brasil
11.	Em atendimento à diligência constante da peça 7, o Banco do Brasil enviou os documentos que compõem as peças 14 a 21.
12.	O exame dos extratos bancários de peça 17, em confronto com os cheques de peças 15, 16 e 21, está consolidado na Tabela 1, abaixo.
	Tabela 1
	Data
	Transação
	Valor (R$) 
	Beneficiário

	27/12/2007
	Ordem bancária
	115.500,00 ( C ) 
	C/C do Convênio 088/2007

	27/5/2008
	Transf. online (contrapartida) 
	14.437,50 ( C ) 
	C/C do Convênio 088/2007

	30/5/2008
	Cheque 850001
	5.782,00 ( D ) 
	Eder dos Santos Maia ME

	10/6/2008
	Ordem bancária
	86.625,00 ( C ) 
	C/C do Convênio 088/2007

	30/6/2008
	Cheque 850002
	102.656,40 ( D ) 
	Instituto Data Lex

	18/7/2008
	Cheque 850004
	11.440,00 ( D ) 
	Warrison Alves Rodrigues

	22/8/2008
	Transf. online 
	1.225,00 ( D ) 
	Eder dos Santos Maia ME

	27/8/2008
	Resgate/ Cheque 850005
	7.640,00 (D) 
	Assoc. Prom. da Assist. Social

	19/9/2008
	Transf. online 
	44.542,40 ( D ) 
	SENAI

	19/9/2008
	Transf. online
	35.482,60 ( D ) 
	SESIMINAS

	22/9/2008
	Cheque 850006
	7.000,00 ( D ) 
	Assoc. Nac. Apoio aos Munic.

	30/12/2008
	Transf. online
	33.000,00 ( C ) 
	C/C do Convênio 088/2007

	26/11/2014
	Transf. online
	50.000,00 ( D ) 
	município de Jaíba

	17/7/2015
	Tranf. online
	50.000,00 ( C ) 
	C/C do Convênio 088/2007

13.	Conforme a instrução de peça 22, a partir dos lançamentos acima, foi possível constatar que:
13.1.	houve depósito da contrapartida, em 27/5/2008;
13.2.	os recursos do convênio foram movimentados na gestão do Sr. Wellington Pacífico Campos de Lima, cuja gestão se encerrou em 31/12/2008, à exceção das transferências a débito e a crédito, no valor de R$ 50.000,00, ocorridas na gestão 2013/2016;
13.3.	procedem as informações dadas pelo Sr. Sildete Rodrigues de Araújo, constantes da peça 2, p. 132-133, de que ele não teria movimentado os recursos do convênio;
13.4.	os extratos das aplicações financeiras demonstram que permanecia um saldo de R$ 58.156,15, no fundo público Supremo, na data de 22/11/2016 (peça 17, p. 34) . 
13.5.	houve, em 30/12/2008, uma transferência a crédito da conta corrente do convênio, no valor de R$ 33.000,00, cuja origem não consta da documentação enviada pelo Banco do Brasil.
Solicitação de informação à Prefeitura Municipal
14.	Tendo em vista a informação acima, acerca da existência de saldo de convênio no ano de 2016 e, a fim de se promover a sua devolução, foi realizado contato por email (planejamento@jaiba.mg.gov.br) e por telefone com o setor de prestação de contas da prefeitura municipal, para que fosse informado o valor atualizado do saldo na conta específica.
14.1	Em resposta, a prefeitura encaminhou extratos bancários dando conta de que havia um saldo de R$ 63.136,39, no fundo público Supremo, na data de 1/10/2018 (peça 87) . 
Citação do Sr. Wellington Pacifico Campos de Lima 
15.	Em cumprimento ao Despacho do Diretor (peça 23) , de 19/4/2017, foi promovida a citação do Sr. Wellington Pacifico Campos de Lima.
15.1 	O responsável tomou ciência do Ofício 0646/2017-TCU/SECEX-MG (peça 24) , de 20/4/2017, que lhe foi remetido, conforme atesta o AR de peça 28.
16.	O Sr. Wellington Pacifico Campos de Lima foi citado para apresentar alegações de defesa ou recolher o débito a ele imputado, em razão da seguinte conduta, constante do ofício citatório: "não comprovação da boa e regular aplicação dos recursos transferidos para execução do objeto do Convênio 088/2007 (Siafi/Siconv. 598.807) ". 
17. 	De acordo com a defesa apresentada (peças 37 a 59) :
	Com os devidos destaques, apontamos aqui uma sequência cronológica que justifica o acolhimento preliminar: 
1- Em 24/06/2008 através da Nota Técnica n. 542/CGEMPJ/DPJ/SPPE, a Coordenação Geral de Empreendimento Juvenil do MTE, emite relatório atestando a boa execução e conformidade do referido convênio, aprovando assim a liberação da segunda parcela financeira para continuidade do Convênio 088/2007 (doc.1 - com destaques, peça 38) ; (...) 
4- Já sob a tutela da nova administração (2009/2012) , o então prefeito solicitou prorrogação do convênio até 30/06/2009, alegando que parte das metas ainda não haviam sido cumpridas, além de atrasos na liberação de recursos (Ofício 051/SME/2009 de 25/01/2009 - doc.03 - peça 41) ; 
	Sendo assim, o dever de prestar contas do referido convênio é do sucessor, não podendo o mesmo se esquivar de tal demanda uma vez que ratificado está no próprio pedido da prorrogação de vigência do referido convênio. (...) 
	Ora, se a norma estabelece que a prestação de contas final, será apresentada após 60 (sessenta) dias do término do convênio, e o mesmo encerrou-se, a pedido da própria administração sucessora, em aditivo de prazo, na data de 30/06/2009, é mister que a obrigação de prestar contas é do Sr. Sildete Rodrigues de Araújo, não podendo este se esquivar de realizá-la.
	(...) o justificante esclarece que embora os recursos tenham sido gastos na gestão 2005/2008, a documentação para prestar contas sempre esteve disponível para que o sucessor assim o fizesse, uma vez que o dever se prestar contas do referido convênio era exclusivamente dele. (grifamos) 
Análise
18.	De acordo com o enunciado emanado do Acórdão 6402/2015-TCU-Segunda Câmara, rel. ANA ARRAES: 
Excluem-se da responsabilidade do prefeito sucessor os débitos relacionados a recursos geridos integralmente por seu antecessor, sem prejuízo da aplicação de multa ao sucessor quando este for omisso em prestar, no prazo devido, as contas referentes aos atos de seu antecessor.
19.	Por outro lado, cf. o enunciado decorrente do Acórdão 1895/2014-TCU-Segunda Câmara, rel. ANA ARRAES:
"Nos processos relativos ao controle financeiro da Administração Pública, a culpa dos gestores por atos irregulares que causem prejuízo ao erário é legalmente presumida, ainda que não se configure ação ou omissão dolosa, admitida prova em contrário, a cargo do gestor. Na fiscalização dos gastos públicos, privilegia-se, como princípio básico, a inversão do ônus da prova. Cabe ao gestor demonstrar a boa aplicação dos dinheiros e valores públicos sob sua responsabilidade (art. 70, parágrafo único, da Constituição Federal e art. 93 do Decreto-Lei 200/1967, c/c o art. 66 do Decreto 93.872/1986) .
20.	Portanto, tendo em vista que o responsável foi quem efetivamente movimentou os recursos do convênio, não merece prosperar a alegação de que a responsabilidade pela prestação de contas é exclusiva do prefeito sucessor. Recai sobre o gestor dos recursos a obrigação de demonstrar que os recursos federais recebidos foram utilizados de forma regular e na finalidade prevista.
Análise da boa-fé
21.	Citado o responsável, este apresentou alegações de defesa incapazes de elidir a irregularidade cometida, não sendo possível, ainda, ser reconhecida a boa-fé do gestor.
22.	Relativamente a esse aspecto, a jurisprudência deste Tribunal sedimentou entendimento de que, quando se trata de processos atinentes ao exercício do controle financeiro da Administração Pública, tais como o que ora se examina, a boa-fé não pode ser presumida, devendo ser demonstrada e comprovada a partir dos elementos que integram os autos. 
23.	Tal interpretação decorre da compreensão de que, relativamente à fiscalização dos gastos públicos, privilegia-se a inversão do ônus da prova, pois cabe ao gestor comprovar a boa aplicação dos dinheiros e valores públicos sob sua responsabilidade. 
24.	Nesse contexto, após exame de toda a documentação carreada aos autos, não há como se vislumbrar a boa-fé na conduta do responsável, já que não foram constatados atos ou fatos atenuantes os quais pudessem apontar para atitude zelosa e diligente do responsável na gestão da coisa pública. Com efeito, também não alcançou ele o intento de comprovar a aplicação dos recursos que lhe foram confiados, restringindo-se a apresentar alegações incapazes de elidir a irregularidade cometida.
25.	Sobre o assunto, o art. 202, § 6º, do Regimento Interno/TCU, estabelece que, não restando configurada de forma objetiva a boa-fé dos responsáveis, o Tribunal proferirá, desde logo, o julgamento definitivo de mérito pela irregularidade das contas.
26.	São nesse sentido os Acórdão 10995/2015-TCU-Segunda Câmara - rel. MARCOS BEMQUERER, 7.473/2015-TCU-1ª Câmara - rel. BENJAMIN ZYMLER, 9376/2015-TCU-2ª Câmara - rel. VITAL DO RÊGO, 8.928/2015-TCU-2ª Câmara - rel. MARCOS BEMQUERER, 1895/2014-TCU - 2ª Câmara - rel. ANA ARRAES, entre outros.
27.	Desse modo, devem as contas, em análise, ser julgadas irregulares e o responsável ser condenado em débito, em razão da ocorrência de dano ao Erário decorrente da não comprovação da boa e regular aplicação dos recursos públicos repassados por meio do Convênio 088/2007, Siafi/Siconv 598.807.
Audiência do Sr. Sildete Rodrigues de Araújo
28.	O Sr. Sildete Rodrigues de Araújo foi o gestor responsável pela apresentação das contas do convênio. Todavia, não apresentou toda a documentação necessária e não efetuou a devolução dos recursos não utilizados, constantes da conta corrente específica do convênio. 
29.	Desse modo, foi ouvido em audiência para apresentar razões de justificativa quanto à seguinte conduta "omissão no dever de prestar contas e não devolução ao Tesouro Nacional do saldo da conta corrente específica do Convênio 088/2007".
30.	Em cumprimento ao Despacho do Diretor (peça 23) , de 19/4/2017, foi promovida a audiência do Sr. Sildete Rodrigues de Araújo.
Análise 
31. 	O responsável tomou ciência do Ofício 0647/2017-TCU/SECEX-MG (peça 25) , de 20/4/2017, que lhe foi remetido, conforme atesta o AR de peça 27.
32.	Transcorrido o prazo regimental fixado, o Sr. Sildete Rodrigues de Araújo não apresentou suas razões de justificativa. Operam-se, portanto, os efeitos da revelia, dando-se prosseguimento ao processo, nos termos  do art. 12, § 3º, da Lei 8.443/1992.
33.	A despeito da aplicação da revelia, devem ser considerados, no entanto, os elementos já constantes dos autos,  os quais  podem, inclusive, levar  a um  juízo   favorável  ao responsável revel.
34.	Deve-se observar que nos processos do TCU a revelia não implica a presunção de que sejam verdadeiras todas as imputações levantadas contra os responsáveis, diferentemente do que ocorre no processo civil, em que o não comparecimento do réu nos autos leva à presunção da verdade dos fatos narrados pelo autor.
35.	Assim, independentemente da revelia, a avaliação da responsabilidade do agente nos processos desta Corte não prescinde dos elementos existentes nos autos ou para ele carreados, uma vez que são regidos pelo princípio da verdade material (Acórdão 163/2015-TCU-Segunda Câmara, rel. ANDRÉ DE CARVALHO; 2.685/2015-TCU-2ª Câmara, rel. RAIMUNDO CARREIRO; 2.801/2015-TCU-1a Câmara, rel. WALTON ALENCAR RODRIGUES; 4.340/2015-TCU-1a Câmara, rel. WEDER DE OLIVEIRA e 5.537/2015-TCU-1a Câmara, rel. WEDER DE OLIVEIRA) .
36.	Na fase interna desta TCE, em resposta ao expediente de peça 2, p. 130, o Sr. Sildete Rodrigues de Araújo apresentou manifestação com o seguinte teor (peça 2, p. 132-133) : 
a) exerceu o mandato de prefeito do Município de Jaíba/MG, no quadriênio 2009/2012, que recebeu o oficio n° 337/2015/GETCE/SPPE/MTE, o qual solicita apresentação da prestação de contas do convênio em questão e/ou recolhimento do dano ao erário atualizado; 
b) que não foi o defendente que assinou ou se responsabilizou pela execução de tal convênio; 
c) que não licitou o objeto deste convênio;
d) que não assinou o contrato administrativo n°01/2008 de prestação de serviços objeto deste convênio; 
e) que não alterou as regras deste contrato administrativo e feriu de morte a legislação pátria no tocante ao direito administrativo quando da assinatura de termo de cessão do seu objeto a terceiro sem autorização do edital de licitação, nem da lei, nem do concedente (MTE) ; 
f) que não alterou unilateralmente os valores das horas aulas definido no termo de convênio cláusula terceira, inciso II alínea "F", sem nenhuma justificativa;
g) que não autorizou o pagamento de despesas sem a observância das regras legais atinente ao tema, por exemplo: pagamento de despesas não autorizadas pelo plano de trabalho, a pessoas distintas no processo licitatório, sem a assinatura do liquidante das despesas no empenho, etc, etc; 
h) que não utilizou e controlou os valores depositados na conta exclusiva deste convênio e os pagamentos feitos nesta mesma conta; 
i) não efetuou as irregularidades citadas na Nota Técnica n° 257/CGCC/SPPE/MTE, de 02/04/2009, dentre elas pagamento de valores sem a devida contraprestação de serviço; 
j) que não foi o defendente que deixou de criar, constituir e arquivar os documentos necessários para a devida prestação de contas deste convênio, conforme demonstrativo desde antes nas seguintes datas: - 07/07/2009, quando protocolou representação no Ministério Público de Minas Gerais, informando o ocorrido principalmente a dificuldade em prestar contas do convênio devido a falta de documentação; - 03/11/2008, protocolou oficio n° 218/2009, junto a SPPE informando da dificuldade em prestação de contas devido a alteração do objeto deste convênio e falta de documentação em arquivo; - e em 04/11/2011 -protocolou o oficio 195/2011, junto a SPPE, dando, mais uma vez, conhecimento da sua luta para prestar contas deste convênio e também para informar que diligenciou no ajuizamento de Ação de Improbidade Administrativa, devido as irregularidades constatadas no presente convênio e pela falta de prestação de contas pelo ex-prefeito; (grifamos) 
k) que não movimentou e liberou as verbas repassadas por este concedente - MTE, referentes a este convênio;
1) o requerente afirma que apesar de todos estes entraves tentou e até mesmo prestou contas, ainda que parcialmente ou faltando documentos ou informações deste convênio, ou sem o atendimento pleno da IN 01/97 do STN; (grifamos) 
m) que não tem como voltar ao passado e fazer o que era obrigação de quem efetivamente executou tais ações, bem como arquivar aquilo que não foi arquivado; (...) 
37.	Embora o tomador de contas não tenha acatado as justificativas apresentadas pelo ex-gestor na fase interna, tenho em vista principalmente a Súmula 230 deste Tribunal, entendemos que sua responsabilidade deve ser afastada, em razão das ponderações abaixo descritas, as quais devem ser tomadas de forma conjugada. 
37.1	Conforme noticiado no Relatório de TCE (peça 2, p. 122 - item 14) , em 2009, o defendente teria ingressado com pedido de dilação de prazo de vigência do convênio em razão não só de haver metas não cumpridas como também por haver se deparado com irregularidades administrativas na transição de gestão;
37.2.	Após ser indagado a apresentar justificativas para a não apresentação da prestação de contas, se pronunciou, através do Ofício 151/2009/GP, de 15/7 (peça 1, p. 173-175) , encaminhando cópia de representação formulada contra o seu antecessor, devido à apuração de irregularidades na execução do convênio, protocolada junto à Promotoria de Justiça da Comarca de Manga, o que demonstra uma primeira medida adotada (peça 2, p. 106) ;
37.3	Ingressou com ação civil pública por ato de improbidade administrativa, autuada sob o nº 0032942-53.2011.8.13.0393, em desfavor do ex-gestor (citada à peça 1, p. 193 - item 15 e à peça 1, p. 183) . Nesse contexto, muito embora o Parecer Conjur 534/2011 (peça 2, p. 4-22) haja concluído não se tratar da única providência a ser adotada, embora tenha reconhecido sua relevância, o mesmo não se manteve inerte, muito pelo contrário, pois compareceu aos autos na fase interna da TCE todas as vezes em que foi instado a se pronunciar sempre trazendo a lume as medidas implementadas;
37.4	A própria decisão judicial de peça 2, p. 34 consigna, como um dos fundamentos para afastamento do registro de inadimplência que pairava sobre o município, que o gestor sucessor teria "adotado as providências necessárias para responsabilizar os agentes faltosos";
37.5	Em suas diversas manifestações ao longo da TCE, já aludia a dificuldades em prestar contas por falta de documentos, a exemplo do Ofício 218/2009, em 3/11, junto ao Ministério (peça 1, p. 176) ;
37.6	O próprio ajuizamento das ações acima reportadas se deu, entre outros motivos, também por conta da impossibilidade de comprovar a boa e regular aplicação dos recursos por carência de acervo probatório (peça 1, p. 190, onde é citado o processo 0393.1.003.294-2) .
38.	Ou seja, sempre que provocado na fase interna da TCE, o ex-gestor veio a se manifestar constituindo, inclusive, procurador (peça 2, p. 114) , não se podendo considerar que o mesmo permaneceu inerte, muito pelo contrário. Ao que consta dos autos não lhe foi possível se desincumbir do dever de prestar contas. 
39.	Ademais, além do fato de não ter movimentado recursos do convênio - muito embora lhe incumbisse proceder à devolução do saldo remanescente existente em conta específica no momento em que a prestação de contas se fazia exigível, segundo regras normativas e do termo de convênio - milita a seu favor a informação dada pela prefeitura de que, ao menos até 1/10/2018, o montante não utilizado permanecia em conta (peça 17, p. 34 e peça 87) .
40.	Diante do exposto acima (itens 28 a 39) , propõe-se que as contas do responsável sejam julgadas regulares com ressalva.
Determinação ao sucessor
41.	Tendo em vista a existência de saldo de convênio na conta específica (cf. informado no item 14, desta) e, considerando o disposto no parágrafo 2º do art. 208, do Regimento Interno do TCU, propomos a realização de determinação ao atual prefeito de Jaíba para que proceda à devolução do saldo do convênio, no valor de R$ R$ 63.136,39, na data de 1/10/2018 (peça 87) .
Audiência do Sr. Jimmy Diogo Silva Murça
42.	Previamente à audiência do Sr. Enoch Vinícius Campos de Lima, foi realizada a audiência do Sr. Jimmy Diogo Silva Murça, cf. o Ofício 0648/2017-TCU/SECEX-MG, de 20/4/2017 (peça 26) .
43.	O responsável tomou ciência do ofício enviado, conforme atesta o AR de peça 36. O Sr. Jimmy Diogo Silva Murça apresentou razões de justificativa, que compõem a peça 30. 
44. 	O responsável, inicialmente, aduziu que fora eleito prefeito municipal de Jaíba no pleito eleitoral de 2012, para a gestão 2013/2016. Entretanto, após tramitação de processo administrativo de cassação junto à Câmara Municipal de Jaíba, entre agosto e novembro de 2013, o mesmo foi cassado do seu cargo no dia 22/11/2013, conforme dispôs o Decreto Legislativo 26/2013. 
45.	Após demanda judicial, o responsável conseguiu reassumir o seu cargo de prefeito em 3/5/2016, conforme demonstram ata e termo de posse da Câmara Municipal de Jaíba (peça 30, p. 4 a 7) . Desse modo, não poderia ser responsabilizado pela execução do convênio, pois não ocupava o cargo de prefeito municipal de Jaíba entre 23/11/2013 e 3/5/2016 e os fatos a ele imputados teriam ocorrido nas datas de 26/11/2014 e 17/7/2015. 
Análise
46.	Conforme a instrução de peça 60, o exame dos documentos de peça 30 demonstram que o Sr. Jimmy Diogo Silva Murça foi reempossado no cargo de prefeito em 3/5/2016. No Decreto Legislativo 26, de 22/11/2013, há a decretação da cassação do referido responsável e a convocação do vice-prefeito, Sr. Enoch Vinícius Campos de Lima. 
47.	Ainda conforme a instrução de peça 60, tendo em vista o conflito de informações entre aquelas fornecidas na fase interna da TCE e as razões do responsável acerca das gestões dos responsáveis, foi solicitada à prefeitura municipal de Jaíba/MG, por meio de contato telefônico em data de 17/8/2017, que fornecesse os períodos de gestão de cada prefeito no período compreendido entre 1/1/2009 e aquela data. As informações requeridas, apresentadas por email em 21/8/2017, são as constantes da Tabela 2, abaixo.
Tabela 2
	Prefeito
	CPF
	Início
	Término

	Sildete Rodrigues de Araujo
	XXX.393.836-XX
	1/01/2009
	31/12/2012

	Jimmy Diogo Silva Murça
	XXX.005.526-XX
	01/01/2013
	24/11/2013

	Enoch Vinicius Campos de Lima
	XXX.954.736-XX
	25/11/2013
	03/12/2013

	Junior Leonir Guimaraes Freitas
	XXX.129.916-XX
	04/12/2013
	26/12/2013

	Enoch Vinicius Campos de Lima
	XXX.954.736-XX
	26/12/2013
	31/08/2015

	Jimmy Diogo Silva Murça
	XXX.005.526-XX
	01/09/2015
	10/09/2015

	Enoch Vinicius Campos de Lima
	XXX.954.736-XX
	11/09/2015
	29/12/2015

	Valdemir Soares da Silva
	XXX.562.096-XX
	30/12/2015
	03/05/2016

	Jimmy Diogo Silva Murça
	XXX.005.526-XX
	04/05/2016
	31/12/2016

	Reginaldo Antônio da Silva
	XXX.189.356-XX
	01/01/2017
	-

48.	Assim, verifica-se que os fatos ocorridos nos dias 26/11/2014 e 17/7/2015, quais sejam, a movimentação de recursos do convênio após o mesmo ter expirado, ocorreram quando estava à frente da Prefeitura de Jaíba/MG o Sr. Enoch Vinícius Campos de Lima (CPF XXX.954.736-XX) , e não o Sr. Jimmy Diogo Silva Murça, como exposto em suas razões de justificativa.
49.	Deste modo, suas razões foram acatadas e nova audiência foi realizada, desta feita dirigida ao Sr. Enoch Vinícius Campos de Lima, para que apresentasse razões de justificativa pelos fatos erroneamente imputados ao Sr. Jimmy Diogo Silva Murça.
Audiência Sr. Enoch Vinícius Campos de Lima 
50.	O Sr. Enoch Vinícius Campos de Lima foi o responsável pelas movimentações financeiras ocorridas em 26/11/2014 e 17/7/2015, datas em que ocorreram o saque de R$ 50.000,00, em favor do município de Jaíba, e a posterior devolução da mesma quantia. Embora não haja débito, por ter havido devolução do valor, a conta corrente específica do convênio se prestou a financiar atividade que não estava prevista em seu objeto, de forma que o responsável também foi ouvido em audiência para apresentar suas razões de justificativa pela movimentação irregular.
51.	Em cumprimento ao Despacho do Diretor (peça 61) , de 22/12/2017, foi promovida a audiência do Sr. Enoch Vinícius Campos de Lima.
52. 	O responsável tomou ciência do Ofício 0482/2018-TCU/SECEX-MG (peça 72) , de 16/3/2018, que lhe foi remetido, conforme atesta o AR de peça 74.
53.	O Sr. Enoch Vinícius Campos de Lima apresentou as razões de justificativa que compõem a peça 85, a saber:
 (...) o dever de prestar contas é da pessoa física do Prefeito. (...) . É obrigação personalíssima, que só o devedor pode efetivar, não se podendo admitir que tal prestação seja executada através de interposta pessoa. (...) 
A movimentação de recursos do Convênio 088/2007 nas datas de 26/11/2014 e 17/07/2015, quando o mesmo já se encontrava expirado, não pode ser atribuída ao peticionário. Pois, o mesmo não detinha conhecimento nem ao menos das cláusulas de referido Convênio, haja vista o mesmo ter sido firmado no longínquo ano de 2007 e já estar expirado á época em que exerceu o cargo de Prefeito Municipal de Jaíba/MG. (...) 
Diante do que foi exposto nos tópicos anteriores requer: 
a) O recebimento das presentes justificativas e seu processamento regular, para julgar improcedente os apontamentos e condutas imputadas ao presente peticionário, Enoch Vinicius Campos de Lima referente ao presente Processo; 
b) Requer a produção de todos os meios de prova em Direito admitidos, mormente prova documental e testemunhal; 
c) Requer seja oficiada a Câmara Municipal de Jaíba/MG, para que informe quem ocupava o cargo de Prefeito Municipal nas datas de 26/11/2014 e 17/07/2015.
Análise
54.	O Sr. Enoch Vinícius Campos de Lima alega que a movimentação de recursos do Convênio 088/2007, nas datas de 26/11/2014 e 17/7/2015, não pode ser atribuída a ele.
55.	Entretanto, conforme informações fornecidas pela prefeitura municipal de Jaíba por meio de contato telefônico e e-mail (cf. Tabela 2, item 47, desta) , o Sr Enoch Vinícius Campos de Lima teria sido prefeito municipal no período de 26/12/2013 a 31/8/2015 e 11/9/2015 a 29/12/2015.
56.	Ademais, de acordo com o Ofício 2016/23722691 do Banco do Brasil, "quem tinha poderes para movimentar a conta, realizando emissão de cheque, transferências e aplicação/resgate na conta eram: " (...) ENOCH VINICIUS CAMPOS DE LIMA, CPF: XXX.954.736-XX entre o período vigência: 03/01/2014 ao vencimento: 31/12/2016".
57.	Portanto, as datas de 26/11/2014 e 17/7/2015 estão compreendidas no período da gestão do defendente como prefeito municipal e dentro do período em que o defendente era titular de poderes para movimentar a conta do convênio.
58.	Assim, o ingresso de documento posterior à efetivação das comunicações (no caso, o e-mail de resposta da prefeitura municipal, cf. item 47, desta) não trouxe prejuízo às defesas.
59.	Entretanto, deve-se considerar, acerca da movimentação de recursos em discussão, que:
	a) ocorreu em período curto, entre saque e devolução, de aproximadamente 8 (oito) meses, de 26/11/2014 a 17/07/2015;
	b) o valor movimentado foi de pequena monta (R$ 50.000,00) ;
	c) não houve dano ao erário.
60.	Diante do exposto, propomos que as razões de justificativa do Sr. Enoch Vinícius Campos sejam acatadas parcialmente e que suas contas sejam julgadas regulares com ressalva.
Prescrição da pretensão punitiva
61.	A pretensão punitiva do TCU subordina-se ao prazo geral de prescrição indicado no art. 205 da Lei 10.406/2002 (Código Civil) , de dez anos.
62.	Outrossim, à luz do parâmetro delineado pelo Acórdão 1441/2016-TCU-Plenário, redator WALTON ALENCAR RODRIGUES, eventual sanção administrativa a ser aplicada aos responsáveis pelo Tribunal não estaria prejudicada pelo manto prescricional, uma vez que os exercícios abrangidos pela fiscalização do Convênio 088/2007, Siafi/Siconv 598.807 foram os de 2007, 2008 e 2009 e o ato que ordenou as citações e as audiências se deu em 2017 (peça 23) . 
63.	Portanto, o lapso de tempo entre as ocorrências irregulares e o ato que interrompeu o prazo prescricional é inferior ao decêndio considerado no referido decisum.
CONCLUSÃO
64.	Em face da análise promovida nos itens 15 a 27, propõe-se rejeitar as alegações de defesa apresentadas pelo Sr. Wellington Pacífico Campos de Lima, uma vez que não foram suficientes para elidir as irregularidades a ele atribuídas. Desse modo, suas contas devem ser julgadas irregulares, com a imputação de débito e com a aplicação da multa prevista no art. 57 da Lei 8.443/1992.
65.	Tendo em vista a análise realizada nos itens 28 a 41, propõe-se julgar-se as contas do Sr. Sildete Rodrigues de Araújo regulares com ressalvas, sem prejuízo de se determinar ao atual gestor, que devolva o saldo de recursos do convênio aos cofres do Tesouro Nacional. 
66.	Tendo em vista a análise realizada nos itens 42 a 48, propõe-se acolher as razões de justificativa apresentadas pelo Sr. Jimmy Diogo Silva Murça, uma vez que as mesmas foram suficientes para elidir as irregularidades imputadas. Propõe-se, ainda, excluir o responsável da relação processual.
67.	Tendo em vista a análise realizada nos itens 50 a 60, propõe-se acolher parcialmente as razões de justificativa apresentadas pelo Sr. Enoch Vinícius Campos de Lima, em razão do exposto no item 59, julgando-se as contas regulares com ressalva.
PROPOSTA DE ENCAMINHAMENTO
68.	Diante do exposto, submetemos os autos à consideração superior, propondo ao Tribunal:
a) acolher as razões de justificativa apresentadas pelo Sr. Jimmy Diogo Silva Murça (CPF XXX.005.526-XX) e excluir a sua responsabilidade da relação jurídica processual;
b) rejeitar as alegações de defesa apresentadas pelo Sr. Wellington Pacífico Campos de Lima (CPF XXX.938.686-XX) ;
c) julgar irregulares as contas do Sr. Wellington Pacífico Campos de Lima (CPF XXX.938.686-XX) , com fundamento nos arts. 1º, inciso I, 16, inciso III, alíneas "b" e "c", 19, caput, e 23, inciso III, da Lei 8.443/1992 c/c com os arts. 1º, inciso I, 209, incisos II e III, 210 e 214, inciso III, do RI/TCU, condenando-o ao pagamento da importância a seguir especificada e fixando-lhe o prazo de 15 dias para que comprove perante este Tribunal, em respeito ao art. 214, inciso III, alínea "a", do RI/TCU, o recolhimento da dívida aos cofres do Tesouro Nacional, atualizada  monetariamente e acrescida de juros de mora calculados a partir da data indicada até a data do efetivo recolhimento e com o abatimento de valores acaso já satisfeitos, nos termos da legislação vigente, em razão de:
Conduta: não comprovação da boa e regular aplicação dos recursos transferidos em razão da ausência de documentos exigidos na prestação de contas que permitam a formação de juízo quanto à regular execução físico-financeira do objeto do Convênio 088/2007, Siafi/Siconv 598.807.
Dispositivos infringidos: art. 37, caput c/c o art. 70, parágrafo único, da Constituição da República Federativa do Brasil, art. 93 do Decreto-lei 200/67, art. 66 do Decreto 93.872/1986, art. 28 da IN STN 1/1997 e Cláusula Terceira, II, "a", "ff" a "ll", do Convênio 088/2007, Siafi/Siconv 598.807;	
	VALOR ORIGINAL (R$) 
	DATA DA OCORRÊNCIA

	115.500,00
	27/12/2007

	86.625,00
	10/6/2008

Valor atualizado até 24/8/2018: R$ 567.183,39
d) aplicar, com fundamento no art. 57 da Lei 8.443/1992 c/c o art. 267 do RI/TCU, multa ao Sr. Wellington Pacífico Campos de Lima (CPF XXX.938.686-XX) , fixando o prazo de 15 dias, a partir da notificação, para que, nos termos do art. 214, inciso III, alínea "a", do Regimento Interno do TCU, comprove perante este Tribunal o recolhimento aos cofres do Tesouro Nacional do valor atualizado monetariamente desde a data do acórdão até a data do efetivo recolhimento, se for pago após o vencimento, na forma da legislação em vigor;
e) considerar, para todos os efeitos, revel o Sr. Sildete Rodrigues de Araújo (CPF XXX.393.836-XX) , dando-se prosseguimento ao processo, conforme preceitua o art. 12, § 3º, da Lei 8.443/1992 c/c o art. 202, § 8º, do RI/TCU;
f) julgar regulares com ressalva as contas do Sr. Sildete Rodrigues de Araújo (CPF XXX.393.836-XX) , com fundamento nos arts. 1º, inciso I, 16, inciso II, 18 e 23, inciso II, da Lei 8.443/1992, c/c os arts. 1º, inciso I, 208 e 214, inciso II, do RI/TCU, dando-se quitação ao responsável, em razão da seguinte conduta:
Conduta: ausência de comprovação do recolhimento do saldo de recursos não aplicados ao final da vigência do Convênio 088/2007, Siafi/Siconv 598.807.
Dispositivos infringidos art. 37, caput c/c o art. 70, parágrafo único, da Constituição da República Federativa do Brasil, art. 145 do Decreto 93.872/1986, art. 7º, inciso XI da Instrução Normativa 1/1997 da Secretaria do Tesouro Nacional e cláusula terceira, II, "dd" do Termo do Convênio MTE/SPPE 088/2007, Siafi/Siconv 598.807;
g) determinar ao Sr. Reginaldo Antonio da Silva (CPF XXX.189.356-XX) , na condição de prefeito municipal de Jaíba que, no prazo de 30 (trinta) dias, providencie, nos termos do parágrafo 2º do art. 208, do Regimento Interno do TCU, a devolução aos cofres do Tesouro Nacional do saldo remanescente de aplicação no fundo público Supremo, existente na conta 11342-5, agência 4217-X, do Banco do Brasil S/A que, segundo os extratos bancários, na data de 1/10/2018, era de R$ 63.136,39, conforme definido na cláusula terceira, II, letra "dd", do Termo do Convênio MTE/SPPE 088/2007, Siafi/Siconv 598.807;
h) acolher parcialmente as razões de justificativa apresentadas pelo Sr. Enoch Vinícius Campos de Lima (CPF XXX.954.736-XX) , considerando as ocorrências relatadas nos itens 50 a 59 desta instrução;
i) julgar regulares com ressalva as contas do Sr. Enoch Vinícius Campos de Lima (CPF XXX.954.736-XX) , com fundamento nos arts. 1º, inciso I, 16, inciso II, 18 e 23, inciso II, da Lei 8.443/1992, c/c os arts. 1º, inciso I, 208 e 214, inciso II, do RI/TCU, dando-se quitação ao responsável;
j) autorizar, desde logo, a cobrança judicial das dívidas nos termos do art. 28, inciso II, da Lei 8.443/1992 c/c o art. 219, inciso II, do RI/TCU, caso não atendida a notificação;
k) autorizar, desde logo, com fundamento no art. 26 da Lei 8.443/1992 c/c o art. 217 do RI/TCU, caso seja do interesse dos responsáveis, o parcelamento da dívida em até 36 (trinta e seis) parcelas, incidindo sobre cada uma, corrigida monetariamente, os encargos legais devidos, sem prejuízo de alertá-los de que, caso optem por essa forma de pagamento, a falta de comprovação do recolhimento de qualquer parcela implicará o vencimento antecipado do saldo devedor, nos termos do art. 26, parágrafo único, da Lei 8.443/1992 c/c o art. 217, § 2º, do RI/TCU;
l) dar ciência da deliberação ao Procurador-Chefe da Procuradoria da República em Minas Gerais, nos termos do § 3º do art. 16 da Lei 8.443/1992 c/c o § 7º do art. 209 do RI/TCU, para adoção das medidas que entender cabíveis, e informar que o inteiro teor da deliberação pode ser consultado no endereço www.tcu.gov.br/acordaos, observando que há, no âmbito da Procuradoria da República no Município de Montes Claros/MG, o processo correlato PAC 1.22.005.000881/2010-87, cf. peça 1, p. 178;
m) dar ciência da deliberação ao Ministério do Trabalho e Emprego (MTE) e ao município de Jaíba/MG e informar que o inteiro teor da deliberação pode ser consultado no endereço www.tcu.gov.br/acordaos."
À peça 91 o Secretário manifesta sua concordância com o encaminhamento supra, exceto com relação ao item "g". O Ministério Público junto ao TCU manifesta sua concordância em linhas gerais com a instrução, para propor alguns ajustes no encaminhamento proposto, nos seguintes termos (peça 92) :
"Trata-se de tomada de contas especial (TCE) instaurada pelo Ministério do Trabalho e Emprego (MTE) em desfavor de Wellington Pacífico Campos de Lima e Sildete Rodrigues de Araújo, ex-Prefeitos do Município de Jaíba-MG (gestões 2005-2008 e 2009-2012, respectivamente) , em razão da omissão no dever de prestar contas do Convênio 88/2007 (Siafi 598.807) . O objeto do ajuste era a execução de ações de qualificação social e profissional do Projeto "Juventude Cidadã" destinadas a atender 350 jovens, no âmbito do Programa Nacional de Estímulo ao Primeiro Emprego para os Jovens (PNPE) (peça 1, p. 2, 75 e 81) .
2.	O termo de convênio previu recursos da ordem de R$ 303.187,50 para execução das ações de qualificação - sendo R$ 288.750,00 em recursos federais -, além de R$ 210.000,00 para pagamento de Bolsa Auxílio aos educandos (peça 1, p. 73, 77 e 86) . Os recursos para qualificação deveriam ser transferidos em três parcelas (peça 1, p. 74) . No entanto, apenas as duas primeiras foram repassadas: R$ 115.500,00 e R$ 86.625,00, em 27/12/2007 e 30/6/2008, respectivamente (peça 20, p. 101 e 107) .
3.	O relatório final do tomador de contas concluiu pela existência de débito no valor total repassado diante da omissão na prestação de contas, responsabilizando solidariamente os Srs. Wellington Pacífico Campos de Lima e Sildete Rodrigues de Araújo (peça 2, p. 118-140) .
4.	No âmbito deste Tribunal, a Secretaria de Controle Externo no Estado de Minas Gerais (Secex-MG) , após realização de diligência ao Banco do Brasil S.A. (peças 7 e 9) , promoveu a citação do Sr. Wellington Pacífico Campos de Lima, gestor dos recursos, imputando-lhe a responsabilidade pela totalidade dos valores transferidos, em face da não comprovação da regular execução da avença (peça 24) .
5.	A unidade técnica promoveu, ainda, a audiência de três prefeitos sucessores: Srs. Sildete Rodrigues de Araújo, Jimmy Diogo Silva Murça e Enoch Vinícius Campos de Lima. O primeiro foi ouvido pela omissão no dever de prestar contas e pela não devolução do saldo ao Tesouro Nacional e os dois últimos pela movimentação de recursos do convênio em 26/11/2014 e 17/7/2015, quando esse já estava expirado (peças 25-26 e 72) .
6.	Apesar de regularmente notificado (peças 25 e 27) , o Sr. Sildete Rodrigues de Araújo não apresentou razões de justificativa. As defesas apresentadas pelos demais responsáveis (peças 30, 37-59 e 85) foram analisadas na instrução de peça 89.
7.	A Secex-MG considerou não ter sido afastada a irregularidade atribuída ao Sr. Wellington Pacífico Campos de Lima, motivo pelo qual propõe julgar irregulares suas contas, imputando-lhe débito e aplicando-lhe a multa prevista no art. 57, da Lei 8.443/1992. Propõe, ademais, julgar regulares com ressalva as contas dos Srs. Sildete Rodrigues de Araújo e Enoch Vinícius Campos de Lima, e acolher as razões de justificativa do Sr. Jimmy Diogo Silva Murça, excluindo-o da relação processual (peça 89) .
8.	Foi proposta pela unidade instrutiva, ainda, a expedição de determinação ao Município de Jaíba-MG para que proceda à devolução do saldo remanescente do convênio, que seria de R$ 63.136,39 em 1/10/2018 (peça 91) .
9.	De minha parte, manifesto-me parcialmente de acordo com os encaminhamentos sugeridos pela unidade técnica, pelos motivos que passo a expor.
10.	Como mencionado anteriormente, o objeto do Convênio 88/2007 era a qualificação social e profissional de 350 jovens, no âmbito do PNPE. As ações englobavam a realização de oficina de formação em cidadania e direitos humanos e cursos para qualificação profissional em diferentes áreas, com carga horária de 100 e 200 horas, respectivamente. Previam também a inserção no mercado de trabalho de 30% dos jovens (peça 1, p. 70-76, 100-108) . O ajuste esteve vigente entre 17/12/2007 e 30/6/2009 (peça 1, p. 81-94 e 168) .
11.	Compulsando os autos, verifico que não constam documentos suficientes para comprovar a regular execução física e financeira do ajuste. Diante disso, não há como afastar o dano ao erário analisado nestes autos, cumprindo avaliar a quem cabe a responsabilidade pela devolução dos valores repassados.
12.	O ajuste foi firmado em 17/12/2007, durante a gestão do Sr. Wellington Pacífico Campos de Lima (gestão 2005-2008) (peça 1, p. 94) . Os recursos federais foram repassados e geridos também pelo ex-prefeito, como depreende-se dos extratos bancários e cópias de cheque obtidos em diligência realizada pela Secex-MG e resumidos no Quadro 1:
Quadro 1 - Movimentação da conta vinculada até 31/12/2008
	Entrada de recursos na conta vinculada
	Despesas

	Repasse federal
	27/12/2007
	115.500,00
	30/5/2008
	5.782,00

	Repasse federal
	30/6/2008
	86.625,00
	30/6/2008
	102.656,40

	Contrapartida
	27/5/2008
	14.437,50
	18/7/2008
	11.440,00

				22/8/2008
	1.225,00

				27/8/2008
	7.640,00

				19/9/2008
	44.542,40

				19/9/2008
	35.482,60

				22/9/2008
	7.000,00

	Total
	216.562,50
	Total
	215.768,40

	Transferência on-line (1) 
	30/12/2008
	33.000,00
		
Fonte: Extratos bancários da conta específica 11.342-5, agência 4217-X, Banco do Brasil (peça 20, p. 95-108) .
 (1) Recursos de origem municipal, conforme peça 19, p. 9.
-se, portanto, que dos R$ 216.562,50 aportados ao convênio, 99,63% foram utilizados na gestão do Sr. Wellington Pacífico Campos de Lima.
14.	O prazo limite para prestação de contas do ajuste (29/8/2009) recaiu na gestão do prefeito sucessor, como afirmado pelo Sr. Wellington Pacífico Campos de Lima. Não obstante, não foram acostados aos autos documentos que corroborassem a alegação do ex-prefeito de que "a documentação para prestar contas sempre esteve disponível para que o sucessor assim o fizesse" (peça 37, p. 10) . Na verdade, as evidências são em sentido contrário:
a) ainda em janeiro de 2009, ao assumir a Prefeitura de Jaíba-MG, o Sr. Sildete Rodrigues de Araújo comunicou ao MTE que parte dos registros de atividades não haviam sido repassados (peça 1, p. 159) ;
b) em julho de 2009, o novo prefeito encaminhou ao MTE cópia de representação contra o prefeito antecessor em face das pendências no Convênio 88/2007 (peça 1, p. 173-175) ;
c) em outubro de 2009, o Sr. Sildete, em novo ofício dirigido ao MTE, relata novamente que "a administração anterior não deixou arquivada a documentação necessária" (peça 1, p. 176) ;
d) segundo consta da Nota Informativa 1464/2011/CGCC/SPPE, o município ajuizou a Ação Civil Pública 0032942-53.2011.8.13.0393 contra o ex-prefeito (peça 1, p. 193) . Esclareça-se que essa ação não corresponde àquela mencionada pelo Sr. Wellington em suas alegações de defesa (peça 37, p. 14, item 7) . 
15.	Por todo o exposto, compartilho do entendimento da unidade técnica de que o débito deve ser imputado exclusivamente ao Sr. Wellington Pacífico Campos de Lima. Por força do que dispõe o art. 70, parágrafo único, da Constituição Federal, compete ao gestor prestar contas da integralidade das verbas federais recebidas, cabendo-lhe o ônus da prova quanto à boa e regular aplicação desses recursos. Tal entendimento está consolidado nesta Corte de Contas, conforme se verifica nos Acórdão 1577/2014-TCU-Segunda Câmara, 6.716/2015-TCU-1ª Câmara, 9.254/2015-TCU-2ª Câmara, 9.820/2015-TCU-2ª Câmara e 659/2016-TCU-2a Câmara.
16.	Feitas essas considerações, passo à análise das audiências realizadas.
17.	O Sr. Sildete Rodrigues de Araújo (gestão 2009-2012) foi ouvido em razão da omissão no dever de prestar contas e da não devolução do saldo ao Tesouro Nacional (peça 25) . Em que pese sua revelia, a unidade técnica propõe afastar sua responsabilidade e julgar suas contas regulares com ressalva com base nos elementos constantes dos autos.
18.	Anuo à proposta da unidade instrutiva.
19.	Quanto à omissão no dever de prestar contas, as evidências, como já mencionado, são no sentido de que a documentação para prestação de contas do ajuste não estava disponível ao novo gestor que, por sua vez, teria adotado as medidas que lhe cabiam. No que tange à não devolução do saldo remanescente, também entendo que não deve gerar a apenação do gestor, mas apenas ressalva nas contas.
20.	Especificamente quanto ao segundo ponto, como demonstrado no Quadro 1, mais de 99% dos recursos aportados ao convênio foram utilizados pelo Sr. Wellington. Não deveria haver, portanto, expressivo montante na conta vinculada, à exceção de saldo residual e eventual valor oriundo de rendimentos de aplicação financeira. Trata-se, aparentemente, do valor que constava no Fundo BB CP Admin Tradic em 31/12/2008, que somava R$ 4.999,50 (peça 19, p. 1) . Esse valor permaneceu no referido fundo até 7/11/2012, quando voltou para a conta vinculada. Em 26/11/2012, esse recurso, somado a outros valores, foi aplicado no BB CP Administrat Supremo, onde ficou sem movimentação até 26/11/2014, já fora da gestão do Sr. Sildete Rodrigues de Araújo (peças 19, p. 1-3 e 6-7, e 20, p. 48) .
21.	Como se observa, o Sr. Sildete, apesar de não ter devolvido os recursos, manteve o valor na conta vinculada. Por esse motivo, considero suficiente a ressalva nas contas.
22.	Quanto ao saldo na conta corrente do convênio, que era de R$ 33.000,00 em 31/12/2008, verifico tratar-se de recursos cuja origem não é federal. Examinando os documentos encaminhados pelo Banco do Brasil, constata-se que o crédito de R$ 33.000,00, realizado em 30/12/2008, teve como origem outra conta do próprio município (peças 19, p. 9, e 20, p. 95) . 
23.	Diante disso, entendo que a determinação ao Município de Jaíba-MG para que proceda à devolução do saldo do Convênio 88/2007, proposta pela Secex-MG (peça 89, item 68, alínea "g", com o ajuste sugerido à peça 91) , deve ter seu valor ajustado para contemplar tão somente o valor de R$ 4.999,50, saldo do Fundo BB CP Admin Tradic em 31/12/2008, com as atualizações devidas a partir dessa data.
24.	Relativamente às audiências dos Srs. Jimmy Diogo Silva Murça e Enoch Vinícius Campos de Lima, realizadas em razão movimentação de recursos do convênio em 26/11/2014 e 17/7/2015, quando esse já estava expirado (peças 26 e 72) , manifesto minha concordância parcial com o encaminhamento proposto pela unidade instrutiva.
25.	A ocorrência que levou às audiências foi a realização de um saque de R$ 50.000,00 na conta vinculada em 26/11/2014. O mesmo valor foi depositado novamente na conta específica em 17/7/2015.
26.	O Sr. Jimmy Diogo Silva Murça demonstrou que não estava em exercício nas referidas datas, o que enseja sua exclusão da relação processual, na forma proposta pela unidade técnica (peça 89, p. 7-8 e 10) .
27.	À época dos fatos questionados na audiência, o Sr. Enoch Vinícius Campos de Lima tinha poderes para movimentar a conta, conforme informado pelo Banco do Brasil (peça 14, p. 2) . Sem embargo, os recursos movimentados em 11/2014 e 7/2015, apesar de depositados na conta vinculada ao Convênio 88/2007, não tinham origem federal, como esclarecido no parágrafo 23, o que, a meu ver, enseja a exclusão do gestor da relação processual.
28.	O valor de R$ 33.000,00, depositado pela municipalidade na conta vinculada em 30/12/2008, foi transferido em 16/1/2009 para o fundo S. Público Supremo, onde ficou até 26/11/2014, quando ocorreu a primeira movimentação questionada (peça 19, p. 7, e 20, p. 24 e 94) .
29.	Diante do exposto, este membro do Ministério Público de Contas manifesta-se, em linhas gerais, de acordo com o encaminhamento sugerido pela unidade técnica (peças 89-91) , com os ajustes mencionados ao longo deste parecer. Para maior clareza, reproduzo a seguir a proposta de encaminhamento sugerida pela Secex-MG com as alterações que reputo necessárias:
a) excluir os Srs. Jimmy Diogo Silva Murça (CPF XXX.005.526-XX) e Enoch Vinícius Campos de Lima (CPF XXX.954.736-XX) da relação processual;
b) considerar revel para todos os efeitos o Sr. Sildete Rodrigues de Araújo (CPF XXX.393.836-XX) , dando-se prosseguimento ao processo, conforme preceitua o art. 12, § 3º, da Lei 8.443/1992 c/c o art. 202, § 8º, do RI/TCU;
c) julgar regulares com ressalva as contas do Sr. Sildete Rodrigues de Araújo (CPF XXX.393.836-XX) , com fundamento nos arts. 1º, inciso I; 16, inciso II; 18 e 23, inciso II, da Lei 8.443/1992, c/c os arts. 1º, inciso I; 208 e 214, inciso II, do RI/TCU, dando-se quitação ao responsável;
d) rejeitar as alegações de defesa apresentadas pelo Sr. Wellington Pacífico Campos de Lima (CPF XXX.938.686-XX) e julgar irregulares suas contas com fundamento nos arts. 1º, inciso I; 16, inciso III, alíneas "b" e "c"; 19, caput, e 23, inciso III, da Lei 8.443/1992 c/c com os arts. 1º, inciso I; 209, incisos II e III; 210 e 214, inciso III, do RI/TCU, condenando-o ao pagamento da importância a seguir especificada e fixando-lhe o prazo de 15 dias para que comprove perante este Tribunal, em respeito ao art. 214, inciso III, alínea "a", do RI/TCU, o recolhimento da dívida aos cofres do Tesouro Nacional, atualizada  monetariamente e acrescida de juros de mora calculados a partir da data indicada até a data do efetivo recolhimento e com o abatimento de valores acaso já satisfeitos, nos termos da legislação vigente, em razão de:
Conduta: não comprovação da boa e regular aplicação dos recursos transferidos em razão da ausência de documentos exigidos na prestação de contas que permitam a formação de juízo quanto à regular execução físico-financeira do objeto do Convênio 088/2007, Siafi/Siconv 598.807.
Dispositivos infringidos: art. 37, caput, c/c o art. 70, parágrafo único, da Constituição da República Federativa do Brasil; art. 93 do Decreto-lei 200/67; art. 66 do Decreto 93.872/1986; art. 28 da IN STN 1/1997 e Cláusula Terceira, II, "a", "ff" a "ll", do Convênio 088/2007, Siafi/Siconv 598.807;	
	VALOR ORIGINAL (R$) 
	DATA DA OCORRÊNCIA

	115.500,00
	27/12/2007

	86.625,00
	10/6/2008

Valor atualizado até 24/8/2018: R$ 567.183,39
e) aplicar multa ao Sr. Wellington Pacífico Campos de Lima (CPF XXX.938.686-XX) com fundamento no art. 57 da Lei 8.443/1992 c/c o art. 267 do RI/TCU, fixando o prazo de 15 dias, a partir da notificação, para que, nos termos do art. 214, inciso III, alínea "a", do Regimento Interno do TCU, comprove perante este Tribunal o recolhimento aos cofres do Tesouro Nacional do valor atualizado monetariamente desde a data do acórdão até a data do efetivo recolhimento e, se for pago após o vencimento, na forma da legislação em vigor;
f) determinar ao Município de Jaíba-MG, na pessoa de seu dirigente, que, no prazo de 30 (trinta) dias, providencie a devolução aos cofres do Tesouro Nacional, nos termos da cláusula terceira, II, letra "dd", do Termo do Convênio MTE/SPPE 88/2007, do saldo no valor de R$ 4.999,50, atualizado monetariamente a partir de 31/12/2008 até a data do efetivo recolhimento, na forma prevista na legislação em vigor.
g) autorizar, desde logo, a cobrança judicial das dívidas nos termos do art. 28, inciso II, da Lei 8.443/1992 c/c o art. 219, inciso II, do RI/TCU, caso não atendida a notificação;
h) dar ciência da deliberação ao Procurador-Chefe da Procuradoria da República em Minas Gerais, nos termos do § 3º do art. 16 da Lei 8.443/1992 c/c o § 7º do art. 209 do RI/TCU, para adoção das medidas que entender cabíveis, e informar que o inteiro teor da deliberação pode ser consultado no endereço www.tcu.gov.br/acordaos, observando que há, no âmbito da Procuradoria da República no Município de Montes Claros/MG, o processo correlato PAC 1.22.005.000881/2010-87, cf. peça 1, p. 178;
i) dar ciência da deliberação ao Ministério do Trabalho e Emprego (MTE) e ao município de Jaíba-MG e informar que o inteiro teor da deliberação pode ser consultado no endereço www.tcu.gov.br/acordaos."

8.1. Djalma Fernandes de Souza (113.345/OAB-MG); Erika Cristina Batista Morais (147.169/OAB-MG); Alvimar Alves Cardoso Filho (119.950/OAB-PA) e outros.

Procurador Sergio Ricardo Costa Caribé.

TOMADA DE CONTAS ESPECIAL. CONVÊNIO. OMISSÃO DA PRESTAÇÃO DE CONTAS. CITAÇÃO. MEDIDAS ADMINISTRATIVAS TOMADAS PELO PREFEITO SUCESSOR. ACOLHIMENTO DAS RAZÕES DE JUSTIFICATIVA DOS SUCESSORES. NÃO ACOLHIMENTO DAS DO SIGNATÁRIO DO CONVÊNIO. DÉBITO. MULTA. DETERMINAÇÕES.

TOMADA DE CONTAS ESPECIAL (TCE)

Secretaria de Controle Externo de Tomada de Contas Especial (SecexTCE).

Trata-se de tomada de contas especial instaurada pelo Ministério do Trabalho e Emprego (MTE) , em desfavor de Wellington Pacífico Campos Lima (gestão 2005/2008) e Sildete Rodrigues de Araújo (gestão 2009/2012) , ex-prefeitos de Jaíba/MG, em razão de irregularidades na execução física e financeira do Convênio 088/2007, Siafi/Siconv 598.807 (peça 1, p. 81-94) .
O objeto deste convênio foi a qualificação social e profissional de 350 jovens, no âmbito do Programa Nacional de Estímulo ao Primeiro Emprego para os Jovens (PNPE) . As ações englobavam a realização de oficina de formação em cidadania e direitos humanos, bem como cursos para qualificação profissional em diferentes áreas, com carga horária de 100 e 200 horas. Era prevista a inserção no mercado de trabalho de 30% dos jovens (peça 1, p. 70-76, 100-108) .
Para tal, foram previstos R$ 513.187,50, cabendo ao concedente o repasse de R$ 498.750,00, e ao Município a contrapartida de R$ 14.437,50. Os recursos deveriam ser transferidos em três parcelas (peça 1, p. 74) . No entanto, apenas as duas primeiras foram repassadas: R$ 115.500,00 em 26/12/2007 (ordem bancária 2007OB902494) e R$ 86.625,00 em 26/12/2007 (ordem bancária 20080B900726) . 
O ajuste vigeu no período de 17/12/2007 a 30/6/2009 e previa a apresentação da prestação de contas até 29/8/2009 (peça 1, p. 93) .
O relatório final do tomador de contas concluiu pela existência de débito no valor total, diante da omissão na prestação de contas, responsabilizando solidariamente Wellington Pacífico Campos de Lima e Sildete Rodrigues de Araújo (peça 2, p. 118-140) .
No âmbito deste Tribunal, após realização de diligência ao Banco do Brasil (peças 7 e 9) , a unidade técnica promoveu a citação de Wellington Pacífico Campos de Lima, ex-prefeito que geriu os recursos, imputando-lhe a responsabilidade pela totalidade dos valores transferidos, por não ter comprovado a regular execução do convênio (peça 24) .
Promoveu, ainda, a audiência de Sildete Rodrigues de Araújo, Jimmy Diogo Silva Murça e Enoch Vinícius Campos de Lima, sucessores do ex-Prefeito Wellington Lima. O primeiro foi ouvido pela omissão no dever de prestar contas e pela não devolução do saldo ao Tesouro Nacional. Os dois últimos, pela movimentação de recursos do convênio em 26/11/2014 e 17/7/2015, quando o ajuste já estava expirado (peças 25-26 e 72) .
Após analisar as defesas apresentadas pelos responsáveis (peças 30, 37-59 e 85) , a unidade técnica considerou não ter sido afastada a irregularidade atribuída a Wellington Pacífico Campos de Lima. Assim, propõe julgar irregulares suas contas, condenando-o ao pagamento do débito e da multa prevista no art. 57, da Lei 8.443/1992. 
Propôs, ainda, o acolhimento das razões de justificativa de Jimmy Diogo Silva Murça e  sua exclusão da relação processual, bem como a regularidade com ressalva as contas de Sildete Rodrigues de Araújo e Enoch Vinícius Campos de Lima (peças 89 a 91) . 
O MPTCU anuiu parcialmente à proposta de encaminhamento, sugerindo ajustes pontuais e a expedição de determinação para que o Município devolva saldo remanescente na conta do convênio.
Feito breve resumo dos fatos, passo a decidir.
Compulsando os autos, verifico que não constam documentos suficientes para comprovar a regular execução física e financeira do ajuste. Diante disso, não há como afastar o dano ao Erário analisado nestes autos, cumprindo avaliar a quem cabe a responsabilidade pela devolução dos valores repassados.
A assinatura do convênio e o recebimento dos recursos federais ocorreram durante o período em que Wellington Pacífico Campos de Lima era prefeito de Jaíba/MG. Dos R$ 216.562,50 aportados ao convênio, 99,63% foram utilizados em sua gestão.
O prazo limite para prestação de contas do ajuste (29/8/2009) venceu na gestão do prefeito sucessor. No entanto, não foram acostados aos autos documentos que corroborassem a alegação do signatário do convênio de que "a documentação para prestar contas sempre esteve disponível para que o sucessor assim o fizesse" (peça 37, p. 10) . Na verdade, as evidências são em sentido contrário:
ainda em janeiro de 2009, ao assumir a Prefeitura de Jaíba-MG, Sildete Rodrigues de Araújo comunicou ao MTE que parte dos registros de atividades não haviam sido repassados (peça 1, p. 159) ;
em julho de 2009, o referido ex-prefeito encaminhou ao MTE cópia de representação contra o prefeito antecessor, em face das pendências no Convênio 88/2007 (peça 1, p. 173-175) ;
em outubro de 2009, em novo ofício dirigido ao MTE, relata, mais uma vez, que "a administração anterior não deixou arquivada a documentação necessária" (peça 1, p. 176) ;
segundo consta da Nota Informativa 1464/2011/CGCC/SPPE, o município ajuizou a Ação Civil Pública 0032942-53.2011.8.13.0393 contra o ex-prefeito (peça 1, p. 193) . 
Diante desses elementos, anuindo aos pareceres precedentes, julgo irregulares as contas de Wellington Pacífico Campos de Lima, a quem deve ser imputado o débito apurado, que, em valores atualizados corresponde a R$ 384.081,81. Aplico-lhe, por conseguinte, a multa prevista no art. 57 da Lei 8.443/1992.
Por força do que dispõe o art. 70, parágrafo único, da Constituição Federal, bem como a pacífica jurisprudência deste Tribunal, compete ao gestor prestar contas da integralidade das verbas federais recebidas, cabendo-lhe o ônus da prova quanto à boa e regular aplicação desses recursos. 
Apesar de regularmente notificado (peças 25 e 27) , Sildete Rodrigues de Araújo não apresentou razões de justificativa, razão pela qual declaro-o revel, consoante previsto no art. 12, § 3º, da Lei 8.443/1992.
Deve-se observar que, nos processos do TCU, revelia não implica na presunção de que sejam verdadeiras todas as imputações levantadas contra os responsáveis, diferentemente do que ocorre no processo civil, em que o não comparecimento do réu nos autos leva à presunção da verdade dos fatos narrados pelo autor.
Assim, independentemente da revelia, a avaliação da responsabilidade do agente nos processos desta Corte não prescinde dos elementos existentes nos autos ou para ele carreados, uma vez que são regidos pelo princípio da verdade material. 
O responsável foi ouvido em razão da omissão no dever de prestar contas e da não devolução do saldo ao Tesouro Nacional (peça 25) . Quanto à omissão no dever de prestar contas, como visto, as evidências são no sentido de que a documentação para prestação de contas do ajuste não estava disponível ao novo prefeito que, por sua vez, adotou as medidas que lhe cabiam, como demonstram documentos apresentados por ocasião de sua manifestação na fase interna da TCE (peça 2, p. 132-133) .
No que tange à não devolução do saldo remanescente, entendo que não deve gerar condenação do gestor. Como visto anteriormente, mais de 99% dos recursos aportados ao convênio foram utilizados por seu antecessor. Não deveria haver, portanto, expressivo montante na conta vinculada, à exceção de saldo residual e eventual valor oriundo de rendimentos de aplicação financeira. 
Trata-se, aparentemente, do valor que constava no Fundo "BB CP Admin Tradic" em 31/12/2008, que somava R$ 4.999,50 (peça 19, p. 1) . Esse valor permaneceu em tal fundo até 7/11/2012, quando voltou para a conta vinculada. Em 26/11/2012, esse recurso, somado a outros valores, foi aplicado no "BB CP Administrat Supremo", onde ficou sem movimentação até 26/11/2014, já fora da gestão de Sildete Rodrigues de Araújo (peças 19, p. 1-3 e 6-7, e 20, p. 48) .
Diante disso, determino ao Município de Jaíba-MG para que proceda à devolução do saldo do Convênio 88/2007, no valor de R$ 4.999,50, saldo do Fundo "BB CP Admin Tradic" em 31/12/2008, com as atualizações devidas a partir dessa data.
Apesar de não ter devolvido os recursos, Sildete Rodrigues de Araújo os manteve na conta vinculada. Por esse motivo, considero suficiente a ressalva nas suas contas.
As audiências de Jimmy Diogo Silva Murça e Enoch Vinícius Campos de Lima foram realizadas em razão movimentação de recursos do convênio em 26/11/2014 e 17/7/2015, quando esse já estava expirado.
A instrução conclui que Enoch de Lima foi o único responsável pelas movimentações questionadas, cujos valores, embora depositados na conta vinculada, não eram de origem federal.
Sendo assim, excluo ambos os responsáveis da presente relação processual.
Feitas essas considerações, voto por que o Tribunal acolha a minuta de acórdão que ora submeto à deliberação do colegiado.
TCU, Sala das Sessões Ministro Luciano Brandão Alves de Souza, em 8 de outubro de 2019.
WALTON ALENCAR RODRIGUES 
Relator